【裁判字號】    87,家訴,50
【裁判日期】    900227
【裁判案由】    確認繼承權
【裁判全文】
臺灣臺南地方法院民事判決  八十七年度家訴字第五○號
    原      告  己○○
                丁○○
                戊○○
    右三人
    訴訟代理人  丙○○    住台北市○○街九二巷五之一號
    被      告  財政部國有財產局臺灣南區辦事處臺南分處
                          設台.
    法定代理人  庚○○    住同.
    訴訟代理人  乙○○    住同.
                甲○○    住同.
右當事人間請求確認繼承權事件，本院判決如左：
    主      文
確認原告己○○、丁○○就被繼承人陳蔡美如附表所示遺產之繼承權存在。
原告戊○○之訴駁回。
訴訟費用由被告 (被繼承人陳蔡美如附表所示之遺產）負擔三分之二，餘由原告戊○○負擔。
    事      實
甲、原告方面：
一、聲明：求為判決：
(一)確認己○○、丁○○、戊○○就被繼承人陳蔡美如附表所示遺產之繼承權存在。
(二)訴訟費用由被告負擔。
二、陳述：
(一)爰被繼承人陳蔡美日據時代（民國十三年三月十七日）死亡，按日據時代有關台
    灣繼承之習慣，陳蔡美為戶主，被繼承人陳蔡美附表所示之遺產，係屬家產，應
    由戶主陳寶珠繼承，又相續人除陳寶珠外並無其他繼承人，但陳寶珠遷居大陸地
    區嫁大陸地區人民陳寶祥致在台灣地區除戶。陳寶珠日據時代遷居大陸地區，於
    六十年 (一九七一年)八月二十日在大陸地區死亡，在台灣地區並無繼承人。
(二)原告三人係被繼承人陳寶珠之子女，依據我國法律應有繼承權，原告現居大陸地
    區，依據台灣地區與大陸地區人民關係條例（以下簡稱兩岸關係條例）第六十六
    條之規定向  鈞院為繼承之聲明，並經鈞院以八十三年度繼字第四五二號及八十
    三年九月三日南院賢民辰字第０五０一三七號，通知准予備查在案。
(三)又被繼承人陳寶珠之子女即原告己○○  (原名陳碧玉，陳寶珠之養女)因送給林
    杏清童養媳，原告戊○○  (陳寶珠之女)送給鄭成重作為童養媳（俗語之媳婦）
    依其日據時代及大陸地區習慣，對生母陳寶珠仍有繼承權存在，與被收養不同，
    其姓己○○（陳碧玉）係誤載而成，而戊○○仍保持原姓名，係當地風俗習慣有
    關。又原告丁○○  (原名陳依得，陳寶珠之子)因母陳寶珠改嫁唐寶丁為妾，誤
    報為丁○○，原告三人對其母即被繼承人陳寶珠遺產有繼承權存在。
(四)因大陸地區在文化大革命時所有資料銷燬，並無戶籍及戶籍法，原告三人為繼承
    被繼承人陳蔡美遺產之聲明，並經鈞院以八十三年度繼字第四五二號及八十三年
    九月三日南院賢民辰字第０五０一三七號，通知准予備查後，提起請求移轉所有
    權之訴，經鈞院以八十五年度訴字第五九一號駁回後，上訴台灣高等法院台南分
    院，亦經該院以八十五年度上字第一０四號駁回上訴，判決確定，嗣經選任之陳
    蔡美遺產管理人即原告財政部國有財產局臺灣南區辦事處臺南分處，對原告繼承
    權之有無有疑義，乃提請本訴，請判如聲明。
三、證據：提出台灣高等法院台南分院八十五年度上字第一０四號判決正本一份、財
    政部國有財產局臺灣南區辦事處臺南分處八十六年七月十一日台財產南南一字第
    八六六一０００二號函一紙。
乙、被告方面：
一、聲明：求為判決：
(一)原告之訴駁回。
(二)訴訟費用由原告負擔。
二、陳述：
(一)按原告以渠等之母陳寶珠為被繼承人陳蔡美之養女，對陳蔡美有繼承權，而陳寶
    珠遺有原告三位繼承人，現居中國大陸，於八十三年間依「臺灣地區與大陸地區
    人民關係條例」（下簡稱兩岸關係條例）第六十六條規定向  鈞院為繼承之聲明
    ，經  鈞院八十三年度繼字第四五二號以八十三年九月三日南院賢民辰字第０五
    ０一三七號通知准予備查在案，並據此向答辯人請求給付法定額度之遺產。惟被
    繼承人陳蔡美係日據時期（民國十三年三月十七日）死亡，按日據時期有關臺灣
    繼承之習慣，有戶主繼承與財產繼承之分，而財產繼承又因其遺產係屬家祖之財
    產（簡稱家產）或家族私有之財產（簡稱私產）而不同，而被繼承人陳蔡美之遺
    產為家產或私產，據臺灣高等法院臺南分院八十五年度上訴字第四一０號判決載
    從現有資料已無從判定，故陳蔡美是否僅有原告等之大陸地區繼承外，另尚有其
    孫女劉陳霞之繼承人劉營義等人亦有繼承權，其狀況不明。
(二)退步言，姑不論被繼承人陳蔡美在臺灣地區是否尚有繼承人，而原告雖有經  鈞
    院八十三年度繼字第四五二號繼承遺產事件，對其繼承，遽准備查，惟據該卷內
    所附大陸地區之公證書載，己○○原名陳碧玉係陳寶珠之養女，惟其姓氏更改，
    是否已終止收養關係，而丁○○原名陳依得，其姓氏亦經更改，是否有經他人收
    養或其他程序而改姓，則己○○及丁○○是否確有繼承權存在，實已滋生疑義。
(三)據  鈞院八十二年度繼第五六三號民事裁定選任為被繼承人陳蔡美之遺產管理人
    ，依行政院頒定之「大陸地區人民繼承被繼承人在臺灣地區之遺產管理辦法」第
    五條規定，「國產局於接管遺產後，經審認大陸地區繼承人身分有疑義時，應通
    知該繼承人補正或循司法程序確定繼承權」既法律未賦與遺產管理人實質認定繼
    承人是否為合法繼承人之權利，而  鈞院八十三年度繼字第四五二號繼承遺產事
    件，對原告之是否有繼承權亦係未經實質上審查，則原告之繼承權應非確實存在
    ，應經大院確定繼承權，為此狀請駁回原告之訴。
丙、本院依職權調閱本院八十三年度繼字第四五二號卷、台灣高等法院台南分院八十
    五年度上訴字第四一０號及函財團法人海峽交流基金會函查原告三人與陳寶珠之
    身分關係。
    理      由
一、依民事訴訟法第一百七十條規定，法定代理人之代理權消滅者，訴訟程序在有法
    定代理人承受其訴訟以前，當然停止。本件被告即財政部國有財產局臺灣南區辦
    事處臺南分處法定代理人胡漢斌於訴訟繫屬中變更為庚○○，該法定代理人庚○○於八十八年七月三日具狀聲明承受訴訟，依法自無不合，先予敘明。
二、本件原告主張：爰被繼承人陳蔡美日據時代（民國十三年三月十七日）死亡，按
    日據時代有關台灣繼承之習慣，陳蔡美為戶主，被繼承人陳蔡美附表所示之遺產
    ，係屬家產，應由戶主陳寶珠繼承，又相續人除陳寶珠外並無其他繼承人，但陳
    寶珠遷居大陸地區嫁大陸地區人民陳寶祥致在台灣地區除戶。陳寶珠日據時代遷
    居大陸地區，於六十年  (一九七一年)八月二十日在大陸地區死亡，在台灣地區
    並無繼承人。原告三人係被繼承人陳寶珠之子女，依據我國法律應有繼承權，原
    告現居大陸地區，依據台灣地區與大陸地區人民關係條例（以下簡稱兩岸關係條
    例）第六十六條之規定向本院為繼承之聲明，經本院以八十三年度繼字第四五二
    號及八十三年九月三日南院賢民辰字第０五０一三七號，通知准予備查在案。又
    被繼承人陳寶珠之子女即原告己○○  (原名陳碧玉，陳寶珠之養女)因送給林杏
    清童養媳，原告戊○○  (陳寶珠之女)送給鄭成重作為童養媳（俗語之媳婦）依
    其日據時代及大陸地區習慣，對生母陳寶珠乃有繼承權存在，與被收養不同，其
    姓己○○（陳碧玉）係誤載而成，而戊○○仍保持原姓名，係當地風俗習慣有關
    。又原告丁○○  (原名陳依得，陳寶珠之子)因母陳寶珠改嫁唐寶丁為妾，誤報
    為丁○○，原告三人對其母即被繼承人陳寶珠遺產有繼承權存在。因大陸地區在
    文化大革命時所有資料銷燬，並無戶籍及戶籍法，原告三人為繼承被繼承人陳蔡
    美遺產之聲明，准予備查後，提起請求移轉所有權之訴，經本院以八十五年度訴
    字第五九一號駁回後，上訴台灣高等法院台南分院，亦經該院以八十五年度上字
    第一０四號駁回上訴，判決確定，嗣經選任之陳蔡美遺產管理人即原告財政部國
    有財產局臺灣南區辦事處臺南分處，對原告繼承權之有無有疑義，請判如聲明等
    語。
三、被告則以：原告以渠等之母陳寶珠為被繼承人陳蔡美之養女，對陳蔡美有繼承權
    ，而陳寶珠遺有原告三位繼承人，現居中國大陸，於八十三年間依「臺灣地區與
    大陸地區人民關係條例」（下簡稱兩岸關係條例）第六十六條規定向  鈞院為繼
    承之聲明，經  鈞院八十三年度繼字第四五二號以八十三年九月三日南院賢民辰
    字第０五０一三七號通知准予備查在案，並據此向答辯人請求給付法定額度之遺
    產。惟被繼承人陳蔡美係日據時期（民國十三年三月十七日）死亡，按日據時期
    有關臺灣繼承之習慣，有戶主繼承與財產繼承之分，而財產繼承又因其遺產係屬
    家祖之財產（簡稱家產）或家族私有之財產（簡稱私產）而不同，而被繼承人陳
    蔡美之遺產為家產或私產，據臺灣高等法院臺南分院八十五年度上訴字第四一０
    號判決載從現有資料已無從判定，故陳蔡美是否僅有原告等之大陸地區繼承外，
    另尚有其孫女劉陳霞之繼承人劉營義等人亦有繼承權，其狀況不明。退步言，姑
    不論被繼承人陳蔡美在臺灣地區是否尚有繼承人，而原告雖有經本院八十三年度
    繼字第四五二號繼承遺產事件，對其繼承，遽准備查，惟據該卷內所附大陸地區
    之公證書載，己○○原名陳碧玉係陳寶珠之養女，惟其姓氏更改，是否已終止收
    養關係，而丁○○原名陳依得，其姓氏亦經更改，是否有經他人收養或其他程序
    而改姓，則己○○及丁○○是否確有繼承權存在，實已滋生疑義。據本院八十二
    年度繼第五六三號民事裁定選任為被繼承人陳蔡美之遺產管理人，依行政院頒定
    之「大陸地區人民繼承被繼承人在臺灣地區之遺產管理辦法」第五條規定，「國
    產局於接管遺產後，經審認大陸地區繼承人身分有疑義時，應通知該繼承人補正
    或循司法程序確定繼承權」既法律未賦與遺產管理人實質認定繼承人是否為合法
    繼承人之權利，而本院八十三年度繼字第四五二號繼承遺產事件，對原告之是否
    有繼承權亦係未經實質上審查，則原告之繼承權應非確實存在，應經本院確定繼
    承權，為此請駁回原告之訴云云。
四、經查：
    (一)原告戊○○部分：
        按確認之訴，除確認證書真偽之訴外，應以法律關係為訴訟標的，此觀民事
        訴訟法第二百四十七條之規定自明，確認繼承權存在，其訴訟標的仍為法律
        關係，參以最高法院三十二年度上字第二二五七號判例要旨，自得提起確認
        之訴。惟確認之訴非原告有即受確認判決之法律上利益者，不得提起。所謂
        即受確認判決之法律上利益，係指法律關係之存否不明確而言，最高法院五
        十二年度台上字第一二四０號著有判例可稽。本件被告對原告戊○○就被繼
        承人陳蔡美、陳寶珠有繼承權，並不爭執，業據被告陳明在卷，且被告於八
        十六年七月十一日台財產南南一字第八六六一０００二號函，亦僅就原告黃
        碧珠、丁○○是否確有繼承權生疑義，應經實質審認，是原告戊○○提起本
        件確認之訴，無法律上之利益，不應准許。
    (二)原告己○○、丁○○部分：
        (1)原告主張附表所示不動產應有部分二分之一，原為陳蔡美（民國十三年三
          月十七日死亡）所有，現為被告管理，陳蔡美之養女陳寶珠 (於六十年八
          月二十日死亡）繼承，而遺有己○○、戊○○、丁○○三位繼承人，現居
          中國大陸，已聲明繼承，經本院八十三年度繼字第四五二號以八十三年九
          月三日南院賢民辰字第○五○一三七號通知准予備查在案。業經原告台灣
          高等法院台南分院八十五年度上訴字第四一０號土地所有權登記事件，提
          出被繼承人陳蔡美、陳寶珠戶謄本、附表所示土地登記簿謄本各一份為證
          ，復經本院調閱本院八十三年度繼字第四五二號卷及台灣高等法院台南分
          院八十五年度上訴字第四一０號卷核屬無誤，且為被告所不爭執，可認為
          真實。
        (2)按日據時期有關臺灣繼承之習慣，有戶主繼承與財產繼承之分，財產繼承
          又因其遺產係屬家祖之財產（簡稱家產）或家族私有之財產（簡稱私產）
          而不同。被繼承人之遺產如屬家產者，其繼承人之順位為法定之推定財
          產繼承人。指定之財產繼承人。選定之財產繼承人。因其第一順位法
          定之推定財產繼承人限於被繼承人之直系男性卑親屬，故如有法定之推定
          財產繼承人於繼承開始前死亡或喪失繼承權時，其代襲財產繼承人亦限於
          被代襲人之直系男性卑親屬。如被繼承人之遺產為私產者，其繼承順位為
          直系卑親屬。配偶。直系尊親屬。戶主。其第一順位之直系卑親
          屬，無論男女均得繼承，故如有直系卑親屬為繼承人而於繼承開始前死亡
          或喪失繼承權時，其代襲財產繼承人，無論係被代襲人之直系男性卑親屬
          或直系女性卑親屬均得代襲繼承（臺灣民事習慣調查報告第四四八、四四
          九、四五二頁）。被繼承人陳蔡美於日據時期（民國十三年三月十七日）
          死亡時，為戶主身分，當時並無直系男性卑親屬，由其養女陳寶珠繼承其
          戶主身分；惟有關財產繼承，因陳蔡美之法定推定繼承人，即其次男陳旺
          根於繼承開始前死亡，遺有長女劉陳霞，有前揭被繼承人陳蔡美戶籍謄本
          可稽。是本件附表所示之陳蔡美遺產，無論其為家產或私產，被繼承人陳
          寶珠均有繼承權可認。
        (3)又本院依職權函財團法人海峽交流基金會函查原告三人與陳寶珠之身分關
          係結果：原告己○○ (原名陳碧玉)、丁○○ (原名陳依得)姓氏與被繼承
          人  (指陳寶珠)不一致原因，係陳寶祥、陳寶珠于一九四０年從台灣省台
          南市開山町二丁目二十九番地號攜帶養女戊○○、女兒戊○○、兒子陳依
          得三人返回福建省閩侯縣，當時正值抗日期間，一家五口三餐不繼，不得
          已先後將十二歲之養女陳碧玉送給林杏清作童養媳，又將十歲之女兒陳碧
          珠送給鄭成重作童養媳，後陳寶祥病故，陳寶珠再嫁唐寶燈，陳依得隨母
          至唐家生活，填報戶口時，誤將陳依得認係唐寶燈之子而填載為丁○○；
          又陳碧玉送給林杏清作童養媳之前，林杏清已有一個黃姓童養媳不幸因病
          夭折，收養陳碧玉為童養媳，按當時名間風俗，陳碧玉須以黃家為娘家，
          以圖吉利，填報戶籍時改為己○○等語，有財團法人海峽交流基金會九十
          年一月五日九０海惠法字第００四二０號函附福建省公證書 (二０００侯
          證字第二七六八號) 一份可參。是原告己○○、丁○○固送人為童養媳或
          隨母改嫁而更改姓氏，仍與陳寶珠維有母、子女關係，原告己○○、丁○○主張依法為被繼人陳寶珠之繼承人，自屬有據。
五、按大陸地區人民繼承台灣地區人民之遺產，應於繼承開始起二年內以書面向被繼
    承人住所地之法院為繼承之表示，逾期視為拋棄其繼承權，繼承在本條例施行前
    開始者，前項期間自本條例施行之日起算。再繼承，因被繼承人死亡而開始。繼
    承人自繼承開始時，除民法另有規定外承受被繼承人財產上之一切權利義務。台
    灣地區與大陸地區人民關係條例第六十六條第一、二項、民法第一千一百四十七
    條、第一千一百四十八條前段分別定有明文。準此，繼承人於被繼承人死亡時，
    當然承受被繼承人財產上之一切權利義務，並無待於繼承人之承認。臺灣地區與
    大陸地區人民關係條例於八十一年九月十六日經行政院依同條例第九十六條規定
    公告，於同年月十八日施行，原告三人其繼承開始時間在八十一年九月十六日前
    ，而於八十三年六月二十四日向本院為繼承之表示，自有繼承權存在。從而，原
    告戊○○部分，被告對其繼承權無爭執，無提起確認之訴之法律利益，不應准許
    外，餘原告己○○、丁○○提起本訴，依法尚無不合，應予准許。
六、結論：原告之訴為一部有理由，一部無理由，並依民事訴訟法第七十九條但書，
          判決如主文。
中      華      民      國    九十      年      二      月    二十七    日
                                臺灣臺南地方法院民事第一庭
~B法      官  蘇清水
右為正本係照原本作成。
如對本判決上訴，須於判決送達後廿日內向本院提出上訴狀。
中      華      民      國    九十      年      二      月    二十七    日
~B法院書記官  王志銘
~F0
~T40
附表：八十七年度家訴字第五○號
    ┌─┬─────────────┬─┬─────┬──┬──────┐
    │編│                          │地│面      積│權利│            │
    │號│土      地     坐     落  │目│(平方公尺)│範圍│ 備     註  │
    │  │                          │  │          │    │            │
    ├─┼─────────────┼─┼─────┼──┼──────┤
    │一│台南市○○段○○段三四地號│建│三一八    │十分│            │
    │  │                          │  │          │之五│            │
    └─┴─────────────┴─┴─────┴──┴──────┘


司法院資訊處製作；財團法人民間司法改革基金會備份。
